【裁判字號】    98,訴,873
【裁判日期】    980909
【裁判案由】    侵權行為損害賠償
【裁判全文】
臺灣臺南地方法院民事判決               98年度訴字第873號
原告  甲○○
被告  乙○○
上列當事人間因妨害名譽案件，原告提起刑事附帶民事訴訟，請
求侵權行為損害賠償，經本院刑事庭裁定（98年度簡附民字第23
號）移送前來， 本院於民國98年8月26日言詞辯論終結，判決如
下：
    主      文
被告應給付原告新臺幣伍萬元，及自民國98年5月23日起至清償
日止，按週年利率百分之五計算之利息。
原告其餘之訴駁回。
訴訟費用由被告負擔二十分之一，其餘由原告負擔。
本判決原告勝訴部分得假執行。但被告如於假執行標的物拍定、
變賣或其他財產權假執行程序終結前，以新台幣伍萬元為原告預
供擔保，得免為假執行。
原告其餘假執行之聲請駁回。
    事實及理由
一、原告主張略以：被告乙○○為原告甲○○外甥，於民國97年
    6月28日晚上6時許至翌日上午間某時，在原告舊居處，亦為
    原告父親靈堂所設之處，即臺南縣官田鄉渡頭村153之2號鄰
    近外牆之公眾得以共見場所（下稱系爭侵害處所），以藍色
    油漆書寫「甲○○、不孝子、有報應」等字樣（下稱系爭文
    字），使特定第三人即原告舊居處之親友、鄰居及往來不特
    定人均可見聞，貶損原告社會評價，詆毀原告名譽。為此本
    於侵權行為法律關係，依民法第195條第1項規定，訴請被告
    賠償原告之名譽損害及精神損失 新臺幣（下同）100萬元，
    並為登報等回復原告名譽之必要行為等語。併聲明：（一）
    被告應給付原告100萬元， 及自起訴狀繕本送達翌日起至清
    償日止按週年利率5%計算之利息。（二）被告應於本件判決
    確定後30日內，以WORD十號字體刊登道歉啟事於中華日報臺
    南地方版1日。（三）第1項聲明，願供擔保，請准宣告假執
    行。
二、被告抗辯則以：我確有以油漆噴字，但乃基於義憤所為，並
    已於偵查庭、刑事審判庭表達歉意等語；併為聲明：（一）
    原告之訴及假執行之聲請均駁回。（二）願供擔保，請准宣
    告免為假執行。
三、得心證之理由：
（一）原告主張被告在系爭侵害處所以油漆書寫「甲○○、不孝
      子、有報應」之系爭文字，為被告所不爭執，堪信原告此
      部分主張為真。
（二）被告所為已侵害原告之名譽權：按名譽權之侵害非即與刑
      法之誹謗罪相同，名譽為人格之社會評價，名譽有無受損
      害，應以社會上對個人評價是否貶損作為判斷之依據，苟
      其行為足以使他人在社會上之評價受到貶損，其行為不以
      廣佈於社會為必要，僅使第三人知悉其事，亦足當之（最
      高法院90年台上字第646號判例意旨參照）。 本件原告主
      張被告塗寫系爭文字於系爭侵害處所，已侵害其名譽權，
      為被告所否認，並辯以乃基於義憤所為，並已於偵查、刑
      事審判中表達歉意云云。經查：
    1.孝道為我國社會所推崇之傳統美德，被告任意以「不孝子
      」指稱原告，已足使受指摘之原告社會評價貶損、名聲降
      低。本件被告於原告父親靈堂左近，塗寫前開文字，更易
      令第三人有所聯想，而可能認為原告行為不端、與人結怨
      ，或對亡父不孝，衡諸社會通念，應認原告之名譽權已因
      而受有損害。況原告孝順與否，除應由原告雙親判斷，非
      他人由外觀察可知外，亦僅限於私德，而與社會公益無關
      ，是被告所為，自屬不法。
    2.被告雖以所為係基於義憤，並已於刑事偵查、審判中表達
      歉意云云置辯。惟是否基於義憤乃原告行為之動機，表達
      歉意與否乃損害賠償範疇，與被告是否侵害原告名譽權之
      構成要件並無關連。是被告所辯。尚難憑採。
    3.綜上，被告既將系爭文字以油漆書寫於戶外，使不特定多
      數人一旦經過附近，即得見聞，而使第三人知悉其事。揆
      諸前開說明，原告主張其名譽因被告所為而受有損害，被
      告應就其非財產上之損害負賠償之責，洵屬有據。
（三）慰撫金數額部分：按不法侵害他人之名譽，被害人雖非財
      產上之損害，亦得請求賠償相當之金額。名譽被侵害者，
      關於非財產上之損害，加害人雖亦負賠償責任，但以相當
      之金額為限，民法第195條第1項前段、中段定有明文。所
      謂「相當」，應以實際加害情形與其名譽影響是否重大及
      被害者之身分、地位與加害人經濟狀況等關係定之（最高
      法院47年台上字第1221號判例、86年度台上字第3537號判
      決意旨參照）。查被告任意指摘原告不孝之文字，既無署
      名，復未列具體事證，其加害手段、情形非屬輕微；惟系
      爭文字侷限於單一場所，並無流動性，僅路過之人或經口
      耳相傳，始能得知。如本係與原告熟識，自應瞭解原告平
      時為人，不易受被告誹謗之言所動。反之，如與被告僅係
      點頭之交或原本不識，僅因偶然得知，而見聞前開文字，
      除未必久記於心外，所得共見共聞之人，亦屬有限，是就
      名譽之影響尚難認係重大。又被告係在臺南縣官田鄉原告
      舊居處塗寫系爭文字，相較於都會區而論，容易廣為鄰里
      群眾所知，傷害較大；惟鄉里間對原告為人亦較為熟悉，
      反不易受系爭文字影響，亦不易變更對原告本來之觀感。
      次查，原告生於51年間，日間部三專畢業，從事保險業務
      工作12年，每月收入依報稅資料約三萬元，育有一女一子
      ，分別就讀臺南縣官田鄉拔林村渡拔國小五年級、二年級
      ，有戶籍謄本、在學證明書可稽，復為被告所不爭執。原
      告既從事保險業務工作，衡諸常情，自須與人接觸並爭取
      客戶信賴，名譽受損對其影響較鉅。再原告二名子女皆於
      系爭侵害處所左近之國小就讀，對被告前開行為必有知悉
      ，是原告主張身為人父，因系爭侵害行為而加深精神上痛
      苦，足可憑採。末查被告生於66年間，大學畢業，從事電
      子業工作，每月收入約五萬元，亦為原告所不爭執。依前
      揭說明，經本院審酌各項因素，認為原告訴請被告給付之
      慰撫金數額，於五萬元之範圍內為適當，逾此範圍，即無
      理由。
（四）登報道歉部分：按名譽被侵害者得請求為回復名譽之適當
      處分，民法第195條第1項後段定有明文。登報道歉固為回
      復名譽方法之一，惟依前開規定，尚應符合適當性，始得
      為之。是本件原告請求被告登報道歉應否准許，則須審酌
      受害人是否為公眾人物、所刊登報紙之讀者群是否有一定
      比例知悉侵害事實、登報是否有助於回復名譽、名譽權受
      損情節嚴重程度而決。查本件原告並非社會大眾知悉之人
      ，而原告求判命被告刊登之中華日報台南地方版之讀者群
      廣及臺南地區，其中大多數皆未與原告相識，亦未必得知
      系爭文字之存在，是如本院判命被告登報道歉，反致其餘
      原本不知情讀者因而獲悉此事，則是否因此使被告名譽再
      次受損，不無可慮。況如原告出示本判決予親友、鄰居澄
      清事實，並命被告給付原告相當之金錢賠償，已足以回復
      名譽。從而，原告主張被告就本事件應登報道歉云云，核
      無必要。
（五）末按給付無確定期限者，債務人於債權人得請求給付時，
      經其催告而未為給付，自受催告時起，負遲延責任。其經
      債權人起訴而送達訴狀，或依督促程序送達支付命令，或
      為其他相類之行為者，與催告有同一之效力；遲延之債務
      ，以支付金錢為標的者，債權人得請求依法定利率計算之
      遲延利息；應付利息之債務，其利率未經約定，亦無法律
      可據者，週年利率為百分之5，民法第229條第2項、第233
      條第1項前段、第203條復分別著有明文。本件原告對於被
      告之侵權行為損害賠償請求權，係屬於給付未有確定期限
      之金錢債權，揆諸前述規定，原告主張被告應自起訴狀繕
      本送達被告之翌日，即98年5月23日起， 加給按週年利率
      百分之五計算之法定遲延利息，有送達證書在卷足憑，於
      法尚無不合。
（六）綜上所述，原告依侵權行為法則，請求被告給付五萬元，
      及自98年5月23日起 至清償日止，按週年利率百分之五計
      算利息之範圍內，為有理由，應予准許；逾此範圍之請求
      ，則無理由，應予駁回。
四、本件判決基礎已臻明確，兩造其餘攻擊防禦方法及訴訟資料
    經本院審酌後，核與判決結果不生影響，無逐一論駁之必要
    ，併此敘明。
五、兩造均陳明願供擔保以代釋明，聲請宣告假執行或免為假執
    行，於原告勝訴部分，因係所命給付金額未逾50萬元之判決
    ，依民事訴訟法第389條第1項第5款規定， 應依職權宣告假
    執行，而被告此部分免為假執行之聲請，經核尚無不合，爰
    酌定相當之擔保金額宣告之。至於原告敗訴部分，該部分假
    執行及免為假執行之聲請，均已失所附麗，均不應准許。
六、據上論結，原告之訴，為一部有理由、一部無理由，依民事
    訴訟法第79條、第389條第1項第5款、第392條第2項、第3項
    ，判決如主文。
中    華    民    國    98    年    9     月    9     日
                        臺灣臺南地方法院民事第三庭
                                法  官  王 獻 楠
上為正本，係照原本作成。
如不服本判決，應於本判決送達後20日內提出上訴狀（須按他造
當事人之人數附繕本）。
中    華    民    國    98    年    9     月    9     日
                                書記官  李 靜 怡


司法院資訊處製作；財團法人民間司法改革基金會備份。
